ACORDAO-COMPLETO-2486420

ACÓRDÃO 8651/2021 ATA 23/2021 - SEGUNDA CÂMARA

VISTOS, relatados e discutidos este ato de alteração de aposentadoria de Reginaldo Fabiano dos Reis Pereira (XXX.478.942-XX) exarado pela Superintendência Estadual da Funasa no Pará e submetidos à apreciação do Tribunal de Contas da União para fins de registro,
ACORDAM os Ministros do Tribunal de Contas da União, reunidos em Sessão da Segunda Câmara, diante das razões expostas pelo Relator, com fundamento nos artigos 71, III, da Constituição Federal de 1988; 1º, V, e 39, II, da Lei 8.443/1992; 1º, VIII, 259, II, 260, § 1º, e 262, § 2º, do Regimento Interno/TCU, em:
9.1 considerar ilegal, negando-lhe registro, o ato de concessão de aposentadoria de Reginaldo Fabiano dos Reis Pereira (XXX.478.942-XX) no cargo de Mestre, em razão do cômputo indevido de tempo de trabalho insalubre, sem comprovação documental da existência de condições insalubres em seu ambiente laboral e, a teor do disposto nos arts. 1º e 2º do Decreto 20.910/1932, por ter-se operado a prescrição do fundo de direito a quaisquer vantagens ou benefícios eventualmente suprimidos na concessão original;
9.2 dispensar o ressarcimento das quantias indevidamente recebidas, presumida a boa-fé, consoante o disposto no Enunciado 106 da Súmula de Jurisprudência do TCU; 
9.3 Com fundamento nos artigos 262, caput, do Regimento Interno do TCU, e 19, caput, da Instrução Normativa - TCU 78/2018:  
9.3.1. abstenha-se de realizar pagamentos irregulares decorrentes do ato de alteração de aposentadoria de Reginaldo Fabiano dos Reis Pereira (XXX.478.942-XX) , no prazo de 15 (quinze) dias, contado a partir da ciência dessa deliberação, sujeitando-se a autoridade administrativa omissa à responsabilidade solidária;
9.3.2. no prazo de trinta dias, emita novo ato, livre das irregularidades apontadas, e o submeta ao TCU pelo Sistema e-Pessoal, nos termos dos arts. 262, § 2º, do Regimento Interno desta Corte e 19, § 3º, da Instrução Normativa TCU 78/2008;
9.3.3. comunique ao servidor aposentado acerca do teor deste Acórdão, alertando o Sr. Reginaldo Fabiano dos Reis Pereira de que o efeito suspensivo proveniente da interposição de eventuais recursos junto ao TCU não o eximirá da devolução dos valores percebidos indevidamente após sua notificação, caso os recursos não sejam providos;
9.3.4. encaminhe ao Tribunal o comprovante de que o interessado tomou ciência do inteiro teor desta deliberação;
9.4. dar ciência deste Acórdão ao Órgão responsável pela concessão, informando que o teor integral poderá ser obtido no endereço eletrônico www.tcu.gov.br/acordaos.

Ato de alteração de aposentadoria de Reginaldo Fabiano dos Reis Pereira (017.478.942-49) exarado pela Superintendência Estadual da Funasa no Pará e submetidos à apreciação do Tribunal de Contas da União para fins de registro

Segunda Câmara

Fundação Nacional de Saúde.

3. Interessados/Responsáveis:
3.1. Interessado: Reginaldo Fabiano dos Reis Pereira (XXX.478.942-XX).

13.1. Ministros presentes: Bruno Dantas (Presidente), Aroldo Cedraz e Raimundo Carreiro (Relator).
13.2. Ministro-Substituto convocado: Marcos Bemquerer Costa.
13.3. Ministro-Substituto presente: André Luís de Carvalho.

RAIMUNDO CARREIRO

Tratam estes autos de ato de alteração de aposentadoria de Reginaldo Fabiano dos Reis Pereira no cargo de mestre, concedida pela Superintendência Estadual da Funasa no Pará. 
2.	Transcrevo a seguir, com ajustes de forma, a instrução produzida pela Secretaria de Fiscalização de Pessoal (Sefip) à peça 5, com anuência do dirigente da Unidade (peça 6) , a qual propôs considerar ilegal o ato de concessão de aposentadoria e negar-lhe o registro, cujo encaminhamento foi endossado, por motivos diversos, pelo Ministério Público junto ao TCU/MPTCU, na pessoa do Procurador Rodrigo Medeiros de Lima (peça 7) :
"INTRODUÇÃO 
1.	Trata-se de ato de aposentadoria, submetido, para fins de registro, à apreciação do Tribunal de Contas da União (TCU) , de acordo com o art. 71, inciso III, da Constituição Federal.  O ato foi cadastrado e disponibilizado ao TCU por intermédio do Sistema e-Pessoal, na forma do art. 2º e 4º da Instrução Normativa TCU 78/2018. 
2.	O ato desse processo pertence às seguintes unidades: 
2.1.	Unidade emissora: Fundação Nacional de Saúde. 
2.2.	Unidade cadastradora:  Fundação Nacional de Saúde. 
2.3.	Subunidade cadastradora: Superintendência Estadual da FUNASA no Pará. 
EXAME TÉCNICO 
Procedimentos aplicados 
3.	Os procedimentos para exame, apreciação e registro de atos de pessoal encontram-se estabelecidos na Instrução Normativa TCU 78/2018 e na Resolução TCU 206/2007. Essas normas dispõem que os atos de pessoal disponibilizados por meio do e-Pessoal devem ser submetidos previamente a críticas automatizadas, com base em parâmetros predefinidos. 
4.	As críticas das informações cadastradas na etapa de coleta do ato foram elaboradas e validadas levando-se em conta as peculiaridades de cada ato. Os itens verificados nessa etapa são inerentes a dados cadastrais, fundamentos legais, mapa de tempo, ficha financeira, assim como eventuais ocorrências de acumulação. Trata-se de verificações abrangentes, minuciosas e precisas e sem a necessidade de ação humana e, portanto, menos suscetível a falhas. As críticas aplicadas estão discriminadas no sistema, no Menu e-Pessoal, opção "Crítica", que podem ser acessadas mediante concessão de perfil específico a servidores do TCU responsáveis pela análise. 
5.	Além das críticas automatizadas, há verificação humana adicional no caso de haver alertas do sistema ou informações não formatadas, como esclarecimentos do gestor ou do controle interno.   
6.	As críticas também consideram os registros do Sistema Integrado de Administração de Recursos Humanos (Siape) . O Siape disponibiliza informações atualizadas sobre as parcelas que integram os proventos, diferentemente, portanto, do e-Pessoal, que informa as parcelas no momento do registro do ato.  
7.	Essa confrontação com o Siape fornece uma visão atual e verdadeira da situação, o que permite descaracterizar irregularidades e inconsistências que, embora constantes do e-Pessoal, já foram corrigidas. 
8.	As verificações detectadas no ato encontram-se discriminadas na aba de pendências do ato no sistema e-Pessoal, bem como no espelho do ato contemplado por esta instrução. 
Exame das Constatações 
9.	Ato: 20437/2019 - Interessado: REGINALDO FABIANO DOS REIS PEREIRA - CPF: XXX.478.942-XX 
9.1. 	Parecer do Controle Interno: considerar o ato Legal. 
9.2. 	Constatação e análise:  
9.2.1. A categoria de tempo ponderado (Atividades perigosas, insalubres ou penosas) não está amparada na jurisprudência do TCU, pois não foi deferida para 'Profissional de saúde com profissão regulamentada', ou para servidor com Regime jurídico anterior à Lei 8.112/1990 diferente de CLT ou posterior a 11/12/1990. 
a.	Justificativa do Gestor de Pessoal: Não há. Verificação efetuada no âmbito do TCU. 
b.	Análise do Controle Interno:  Não há. Verificação efetuada no âmbito do TCU. 
c.	Análise da Equipe Técnica: 
Compulsando a documentação anexada ao ato, não se verifica a existência do laudo pericial atestando as condições insalubres. Portanto, resta maculada a averbação de tempo em apreço. 
9.3.	O detalhamento da inconsistência acima elencada encontra-se no anexo II dessa instrução.  
9.4.	Encaminhamento do ato:  
9.4.1. Considerar ILEGAL e recusar registro  do ato de Aposentadoria de REGINALDO FABIANO DOS REIS PEREIRA do quadro de pessoal do órgão/entidade Fundação Nacional de Saúde, com base nos arts. 71, inciso III, da Constituição Federal, 1º, inciso V, e 39, inciso II, da Lei 8.443/1992 e 260, § 1º, do Regimento Interno. 
9.4.2. Com fulcro no art. 262, caput, do Regimento Interno deste Tribunal, determinar ao órgão/entidade Fundação Nacional de Saúde que:  
a.	informe o teor do acórdão que vier a ser prolatado, encaminhando ao TCU, no prazo de trinta dias, comprovante da data de ciência pelo interessado, nos termos do art. 4º, § 3º, da Resolução TCU 170/2004. 
b.	dispense a devolução dos valores indevidamente recebidos de boa-fé até a data da ciência do órgão/entidade Fundação Nacional de Saúde, do acórdão que vier a ser proferido, com base no Enunciado 106 da Súmula da Jurisprudência do TCU. 
c.	faça cessar todo e qualquer pagamento relativo ao ato impugnado de REGINALDO FABIANO DOS REIS PEREIRA, no prazo máximo de quinze dias, contados da ciência da decisão deste Tribunal, sob pena de ressarcimento das quantias pagas após essa data pelo responsável. 
CONCLUSÃO 
10.	A abrangência e a profundidade das verificações levadas a efeito fundamentam convicção de que o ato 20437/2019 pode ser apreciado pela ilegalidade, em razão das irregularidades apontadas no item Exame das Constatações desta instrução, que representam afronta à legislação e à jurisprudência de referência. 
11.	O aludido ato deu entrada neste Tribunal há menos de cinco anos, não sendo aplicável, portanto, o procedimento de contraditório e ampla defesa determinado pelo Acórdão 587/2011-TCU-Plenário. 
PROPOSTA DE ENCAMINHAMENTO 
12.	Ante o exposto, com fundamento no art. 71, inciso III, da Constituição Federal, no art. 1º, inciso V, e art. 39, incisos I e II, da Lei 8.443/1992, no art. 260 do Regimento Interno do Tribunal de Contas da União, propõe-se:  
12.1. Considerar ILEGAL e recusar registro do ato de Aposentadoria de REGINALDO FABIANO DOS REIS PEREIRA do quadro de pessoal do órgão/entidade Fundação Nacional de Saúde, com base nos arts. 71, inciso III, da Constituição Federal, 1º, inciso V, e 39, inciso II, da Lei 8.443/1992 e 260, § 1º, do Regimento Interno. 
12.2. Com fulcro no art. 262, caput, do Regimento Interno deste Tribunal, determinar ao órgão/entidade Fundação Nacional de Saúde que:  
12.2.1. dispense a devolução dos valores indevidamente recebidos de boa-fé até a data da ciência do órgão/entidade Fundação Nacional de Saúde, do acórdão que vier a ser proferido, com base no Enunciado 106 da Súmula da Jurisprudência do TCU. 
12.2.2. faça cessar todo e qualquer pagamento relativo ao ato impugnado de REGINALDO FABIANO DOS REIS PEREIRA, no prazo máximo de quinze dias, contados da ciência da decisão deste Tribunal, sob pena de ressarcimento das quantias pagas após essa data pelo responsável. 
12.2.3. informe o teor do acórdão que vier a ser prolatado, encaminhando ao TCU, no prazo de trinta dias, comprovante da data de ciência pelo interessado, nos termos do art. 4º, § 3º, da Resolução TCU 170/2004. 
2.	O Ministério Público junto ao TCU acolheu a proposta de encaminhamento da Sefip, mas por motivos distintos, conforme o parecer exarado pelo Procurador Rodrigo Medeiros de Lima à peça 7, litteris:
Trata-se da análise do ato de alteração da aposentadoria de Reginaldo Fabiano dos Reis Pereira, no cargo de Mestre, concedida pela Superintendência Estadual da Funasa no Pará (peça 3) . 
2.	Após aplicação das críticas automáticas a Sefip propôs a ilegalidade e negativa de registro do ato ante a averbação de tempo ponderado relativo ao exercício de atividades insalubres por não estar "amparada na jurisprudência do TCU, pois não foi deferida para 'profissional de saúde com profissão regulamentada', ou para servidor com regime jurídico anterior à Lei 8.112/1990 diferente de CLT ou posterior a 11/12/1990", e porque não se verificou na documentação anexada ao ato, "a existência do laudo pericial atestando as condições insalubres" (peça 5, p. 2) . 
3.	Foi informado no ato em exame que a vigência da concessão inicial da aposentadoria é de 4/5/1992, e que a data de vigência da alteração é 6/11/2006, embora o reconhecimento do tempo insalubre somente tenha sido verificado em 31/10/2011, com a edição da Portaria 767, pela Funasa (peça 3, p. 1 e 7) .   
4.	Observa-se que o ato de alteração em apreço foi editado para majorar os proventos do interessado - aposentado voluntariamente com proventos proporcionais ao tempo de serviço/contribuição - mediante a averbação de 576 dias, ou 1 ano 7 meses e 1 dia, de tempo ponderado relativo a atividade insalubre alegadamente prestado pelo ex-servidor no período de 1/1/1987 a 11/12/1990. 
5.	Acerca da averbação de tempo insalubre, no período anterior à vigência da Lei 8.112/90, o entendimento do Tribunal, inaugurado pelo Acórdão 2008/2006-TCU-Plenário, firmou-se no sentido de que o servidor público que exerceu, como celetista, no serviço público, atividades insalubres, penosas ou perigosas, tem direito à contagem especial de tempo de serviço para efeito de aposentadoria. 
6.	Assim, como medida de racionalidade administrativa, o Tribunal passou a admitir, no tocante aos cargos cujo exercício, por sua própria natureza, presumivelmente envolve algum nível de risco para a higidez física do trabalhador - como médicos, odontólogos e enfermeiros, entre outros - que a contagem ponderada de tempo poderia ser averbada sem maiores exigências. 
7.	Todavia, em relação aos demais cargos, como os da área administrativa, a jurisprudência do TCU firmou-se no sentido de que a contagem ponderada somente é permitida se efetivamente comprovado o exercício de atividades em condições especiais, a exemplo do paradigmático Acórdão 911/2014-TCU-Plenário. 
8.	No que se refere ao tempo insalubre laborado após 12/12/1990, a jurisprudência do Tribunal, na linha da então jurisprudência do Supremo Tribunal Federal (STF) , era no sentido de que o tempo de exercício de atividades especiais não poderia ser objeto de contagem ponderada para efeito de aposentadoria comum. 
9.	No entanto, em 31/8/2020, o STF alterou sua jurisprudência sobre o assunto ao concluir o julgamento do Recurso Extraordinário (RE) 1.014.286, com repercussão geral reconhecida, consoante se vê no seguinte trecho da ementa da decisão (grifos inseridos) : 
EMENTA: RECURSO EXTRAORDINÁRIO. REPERCUSSÃO GERAL. APOSENTADORIA ESPECIAL DE SERVIDOR PÚBLICO. ARTIGO 40, § 4º, III, DA CONSTITUIÇÃO DA REPÚBLICA. PEDIDO DE AVERBAÇÃO DE TEMPO DE SERVIÇO PRESTADO EM ATIVIDADES 	EXERCIDAS 	SOB 	CONDIÇÕES ESPECIAIS QUE PREJUDIQUEM A SAÚDE OU A INTEGRIDADE FÍSICA DO SERVIDOR, COM CONVERSÃO DO TEMPO ESPECIAL EM COMUM, MEDIANTE CONTAGEM DIFERENCIADA, PARA OBTENÇÃO DE OUTROS BENEFÍCIOS PREVIDENCIÁRIOS. POSSIBILIDADE ATÉ A EDIÇÃO DA EMENDA CONSTITUCIONAL N.º 103/2019. DIREITO INTERTEMPORAL. APÓS A EDIÇÃO DA EC 103/2019, O DIREITO À CONVERSÃO OBEDECERÁ À LEGISLAÇÃO COMPLEMENTAR DOS ENTES 	FEDERADOS. COMPETÊNCIA LEGISLATIVA CONFERIDA PELO ART. 40, § 4º-C DA CRFB. 
10.	O novo entendimento foi acolhido pela Primeira Câmara do TCU no Acórdão 12.356/2020, relatado pelo Ministro Benjamin Zymler. Em seu voto, o relator consignou que, ante o novo entendimento do STF no RE 1.014.286, "a resolução do caso concreto estaria a exigir apenas o exame dos elementos que demonstram se a interessada laborou em condições insalubres (...) " para averiguar a regularidade da contagem ponderada de tempo de serviço laborada em condições especiais para efeito de aposentadoria comum.  
11.	Portanto, a regularidade da contagem de tempo de serviço em condições especiais de insalubridade, para efeito de aposentadoria comum, laborado antes ou depois da entrada em vigor da Lei 8.112/1990, e até a vigência da EC 103/2019, pode ser presumida, para os cargos de profissional de saúde com profissão regulamentada, ou deve ser efetivamente comprovada, para os demais cargos. 
12.	No caso em exame, o interessado ocupava o cargo de mestre, para o qual não se pode presumir o labor em condições especiais de insalubridade e, como consignou a Sefip "compulsando a documentação anexada ao ato, não se verifica a existência do laudo pericial atestando as condições insalubres. Portanto, resta maculada a averbação de tempo em apreço" (peça 5, p. 2) . 
13.	A despeito disso, observa-se que o ato de alteração em análise, mesmo considerando sua vigência em 6/11/2006, foi editado mais 14 anos após a concessão inicial, ocorrida em 4/5/1992. Sendo assim, já havia se operado a prescrição do fundo de direito a quaisquer vantagens ou benefícios eventualmente suprimidos na concessão original. Isso porque, deve ser aplicado ao caso o disposto nos arts. 1º e 2º do Decreto 20.910/1932, in verbis (grifos inseridos) : 
Art. 1º As dívidas passivas da União, dos Estados e dos Municípios, bem assim todo e qualquer direito ou ação contra a Fazenda federal, estadual ou municipal, seja qual for a sua natureza, prescrevem em cinco anos contados da data do ato ou fato do qual se originarem. 
Art. 2º Prescrevem igualmente no mesmo prazo todo o direito e as prestações correspondentes a pensões vencidas ou por vencerem, ao meio soldo e ao montepio civil e militar ou a quaisquer restituições ou diferenças. 
14.	É nesse sentido a jurisprudência do Superior Tribunal de Justiça (STJ) consoante se vê na ementa dos Embargos de Divergência no REsp 1.172.833-SC, relator para o Acórdão Min. Herman Benjamin, Corte Especial, DJe de 11/6/2019 (grifos inseridos) : 
EMBARGOS DE DIVERGÊNCIA. SERVIDOR PÚBLICO. APOSENTADORIA. REVISÃO. PRESCRIÇÃO. DECRETO 20.910/1932. NATUREZA. FUNDO DE DIREITO. JURISPRUDÊNCIA CONSOLIDADA NA PRIMEIRA SEÇÃO, NA TERCEIRA SEÇÃO E NA CORTE ESPECIAL. SÚMULA 168/STJ. IDENTIFICAÇÃO DA CONTROVÉRSIA. 
1.	Trata-se de Embargos de Divergência apresentados contra decisão proferida pela Quinta Turma, em que os embargantes apontam dissídio jurisprudencial com os acórdãos exarados no AgRg nos EREsp 1.174.989/SC, Rel. Ministro Sidnei Beneti, Corte Especial, DJe 3.2.2014; AgRg no REsp 1.477.076/AC, Rel. Ministro Herman Benjamin, Segunda Turma, DJe 26.11.2014; AgRg no REsp 1.236.621/MG, Rel. Ministro Humberto Martins, Segunda Turma, DJe 14.4.2011; e REsp 816.131/SP, Rel. Ministro Teori Albino Zavascki, Primeira Turma, DJ 7.5.2007, p. 285. 
2.	O embargante aduz que a prescrição da pretensão de revisão do ato de aposentadoria de servidor público é de trato sucessivo e deve atingir apenas as prestações anteriores aos cinco anos que antecedem o ajuizamento da ação, e não o próprio fundo de direito. 
EXAME DE CONHECIMENTO DOS EMBARGOS DE DIVERGÊNCIA 
3.	Primeiramente, registra-se que a Corte Especial decidiu, na sessão de 5.12.2018, no julgamento do EAg 1.070.374/RS, por não conhecer de Embargos de Divergência, por aplicação da Súmula 168/STJ, que trata de discussão idêntica à presente: se prazo prescricional da revisão do ato de aposentadoria de servidor público atinge o fundo de direito. 
 (...) 
6.	A matéria relativa à aplicação da prescrição do fundo de direito em demandas em que se pretende revisar o ato de aposentadoria de servidor público (o que abarca o objetivo do presente caso de incluir tempo de serviço insalubre na contagem do tempo de serviço) está absolutamente pacificada no âmbito da Corte Especial, da Primeira Seção, atualmente a competente para apreciar a matéria, e da Terceira Seção, que detém a competência residual de análise da matéria. 
7.	'SERVIDOR PÚBLICO FEDERAL. REVISÃO DE APOSENTADORIA. CONVERSÃO DE TEMPO DE SERVIÇO ESPECIAL EM COMUM. PERÍODO CELETISTA E ESTATUTÁRIO. PRESCRIÇÃO DO FUNDO DE DIREITO. OCORRÊNCIA. (...) A revisão do ato de aposentadoria para aproveitamento de tempo laborado em condições insalubres submete-se ao prazo prescricional de cinco anos contados da concessão do benefício, nos termos do art. 1º do Decreto 20.910/1932.' (AgRg no REsp 1.205.767/RS, Rel. Ministro Napoleão Nunes Maia Filho, Primeira Turma, DJe 25.9.2015) . 
8.	No mesmo sentido: (...) 
9.	Na Terceira Seção, atual detentora da competência residual sobre a matéria, não há divergência: 'A pretensão de revisão do ato de aposentadoria, com a contagem especial de tempo de serviço prestado de forma insalubre, tem como termo inicial para o prazo prescricional a concessão dessa pela Administração. Transcorridos mais de cinco anos entre a inativação do servidor e o ajuizamento da ação que pretende a alteração desse ato, torna-se imperioso o reconhecimento da prescrição do chamado fundo de direito.' (REsp 1.032.428/RS, Rel. Ministro Jorge Mussi, Quinta Turma, DJe 19.10.2009) . 
10.	No mesmo sentido, no âmbito da Terceira Seção: (...) 
11.	Estando o entendimento do acórdão paradigma (Segunda Turma) superado na esfera da Primeira Seção, a competente para dirimir controvérsias relativas a direito do servidor público, aplica-se a Súmula 168/STJ, segundo a qual 'não cabem embargos de divergência, quando a jurisprudência do Tribunal se firmou no mesmo sentido do acórdão embargado'. 
ENTENDIMENTO DA CORTE ESPECIAL NO AGRG NO ERESP 1.174.989/SC 12.	Acerca do entendimento proferido pela Corte Especial no AgRg nos EREsp 1.174.989/SC, Rel. Ministro Sidnei Beneti, DJe 3.2.2014, a já citada jurisprudência torrencial, no sentido da aplicação da prescrição do fundo de direito para rever o ato da aposentadoria dos servidores públicos federais, foi alterada por decisão monocrática do relator, posteriormente confirmada, é verdade, por decisão colegiada em Agravo Regimental. 
13.	Ainda que tal questão seja ultrapassada, a intelecção do julgamento dos ERESP 1.174.989/SC foi posteriormente superada pela Corte Especial para fixar a prescrição como de fundo de direito em caso de revisão de aposentadoria de servidor público: 
13.1. 'EMBARGOS DE DIVERGÊNCIA NO AGRAVO. SERVIDOR PÚBLICO. ATO DE CONCESSÃO DE APOSENTADORIA. REVISÃO. PRESCRIÇÃO QUINQUENAL. FUNDO DO DIREITO. (...) O termo inicial da prescrição quinquenal aplicável à ação que busca a revisão da proporcionalidade dos proventos de aposentadoria em razão dos anos de serviço prestados é o ato de concessão do benefício, porquanto a pretensão atinge o próprio fundo do direito.' (EAg 1.172.802/SP, Rel. Ministro João Otávio de Noronha, Corte Especial, DJe 5.10.2015) . 
13.2. 'PROCESSO CIVIL. AGRAVO REGIMENTAL NOS EMBARGOS DE DIVERGÊNCIA. AUSÊNCIA DE COMPROVAÇÃO DE DISSÍDIO JURISPRUDENCIAL. 1. O conhecimento dos embargos de divergência pressupõe a existência de similitude das circunstâncias fáticas e do direito aplicado nos acórdãos recorrido e paradigma, o que não foi observado na espécie. 2. O Superior Tribunal de Justiça firmou entendimento no mesmo sentido do acórdão embargado, reconhecendo a incidência da denominada prescrição do fundo de direito quando a pretensão da parte envolve a incorporação de gratificações e vantagens que, a seu juízo, deveriam ter sido contempladas nos respectivos proventos. Precedentes. 3. Agravo regimental a que se nega provimento.' (AgRg nos EREsp 1.112.291/PE, Rel. Ministro Og Fernandes, Corte Especial, DJe 23.9.2014) . 
14.	Aqui novamente prevalece, portanto, o disposto na Súmula 168/STJ, já que o acórdão embargado está de acordo com a compreensão da Corte Especial. 
CONCLUSÃO 
15.	Embargos de Divergência não conhecidos. 
15.	No caso em exame, o Sr. Reginaldo Fabiano dos Reis Pereira se aposentou em 4/5/1992, e mesmo que se considere a vigência da alteração da aposentadoria em 6/11/2006 - o reconhecimento do tempo insalubre somente foi efetivado em 31/10/2011, com a edição da Portaria-Funasa 767 (peça 3, p. 1 e 7) - e ainda que o ex-servidor tivesse comprovado o preenchimento dos requisitos necessários para a averbação do tempo insalubre, não seria possível, após mais de 14 anos, considerar legal a alteração promovida pela unidade jurisdicionada, uma vez operada a prescrição do fundo de direito ao benefício. É nesse sentido o Acórdão 175/2021, mantido pelo Acórdão 708/2021-TCU-Plenário do Tribunal. 
16.	Ante o exposto, este representante do Ministério Público de Contas da União opina pela ilegalidade e negativa de registro do ato de alteração da aposentadoria de interesse do Sr. Reginaldo Fabiano dos Reis Pereira (peça 3) . 
17.	Por fim, registra-se que o referido ato foi enviado ao TCU em 7/6/2019, de modo que pode ser apreciado, uma vez que ainda não houve o decurso do prazo de cinco anos fixado pelo Supremo Tribunal Federal (STF) , no âmbito do Recurso Extraordinário (RE) 636.553, para a apreciação dos atos sujeitos a registro, contados da chegada dos atos ao Tribunal.
É o relatório.

não há

Procurador Rodrigo Medeiros de Lima.

ATO DE ALTERAÇÃO DE APOSENTADORIA. CÔMPUTO DE TEMPO PONDERADO DE INSALUBRIDADE. AUSÊNCIA DE DOCUMENTAÇÃO COMPROBATÓRIA DA CONDIÇÃO INSALUBRE. ILEGALIDADE. PARECER DO MP/TCU: PRESCRIÇÃO DO FUNDO DE DIREITO: DECRETO 20.910/1932. NEGATIVA DE REGISTRO. DETERMINAÇÕES. COMUNICAÇÕES

APOSENTADORIA (APOS)

Secretaria de Fiscalização de Integridade de Atos e Pagamentos de Pessoal e de Benefícios Sociais (Sefip).

Relato o presente processo em razão de sorteio realizado nos termos do art. 13 da Resolução TCU 175/2005 (peça 1) .
2.	Cuidam estes autos de ato de alteração de aposentadoria de Reginaldo Fabiano dos Reis Pereira no cargo de mestre, concedida pela Superintendência Estadual da Funasa no Pará. O ato de alteração em apreço foi editado para majorar os proventos do interessado mediante a averbação de 576 dias, ou 1 ano 7 meses e 1 dia, de tempo ponderado relativo a atividade insalubre alegadamente prestado pelo ex-servidor no período de 1/1/1987 a 11/12/1990, data de edição da Lei 8.112/1990 (peça 3, p. 2) .
3.	Conforme transcrição feita no relatório, o ato de aposentação mereceu pronunciamento pela ilegalidade da Sefip, em razão da indevida incorporação de tempo de serviço ponderado, por atividades penosas, insalubres ou perigosas, sem amparo na jurisprudência do TCU, visto que essa benesse não teria sido deferida para "profissionais de saúde com profissão regulamentada" ou para "servidor com regime jurídico anterior à Lei 8.112/1990 diferente de CLT ou posterior a 11/12/1990", e porque não se verificou na documentação anexada ao ato, "a existência do laudo pericial atestando as condições insalubres" (peça 5, p. 2) .
4.	Já o Parquet especializado, mediante o parecer também adrede reproduzido, considera igualmente ilegal o ato de alteração, visto que não se pode presumir o labor em condições especiais de insalubridade, visto não ter sido anexada ao ato laudo pericial atestando as condições insalubres. Entretanto, acrescenta que, ainda que houvesse a sobredita documentação comprobatória, teria se consumado a prescrição do fundo de direito a quaisquer vantagens ou benefícios eventualmente omitidos na concessão original, tendo em vista o decurso de mais de 14 anos entre a concessão inicial ocorrida em 4/5/1992 e a vigência do ato de alteração, em 6/11/2006, por força do Decreto 20.910/1932, arts. 1º e 2º, da jurisprudência do Superior Tribunal de Justiça e do Tribunal de Contas da União.
5.	Acolho o pronunciamento do Ministério Público junto ao TCU, o qual incorporo às minhas razões de decidir.
6.	É pacífica a jurisprudência do TCU no sentido de que a contagem de tempo de serviço público sob condições de risco, perigosas ou insalubres para cargos de natureza administrativa não prescinde da apresentação de certidão emitida pelo INSS ou de laudo oficial que comprove a existência de risco à integridade física do servidor ou a presença de agentes nocivos à sua saúde no ambiente de trabalho. 
7.	Nesse sentido, seguiram os Acórdão 911/2014-TCU-Plenário, rel. Min. Benjamib Zymler, 9.230/2020-TCU-2ª Câmara, de minha relatoria, 900/2016-TCU-1ª Câmara, rel. Min. Bruno Dantas, 8.208/2020-TCU-1ª Câmara, relator Min. Weder de Oliveira, 14.537/2019-TCU-1ª Câmara, rel. Min. Benjamin Zymler, 1.128/2019-TCU-1ª Câmara, rel. Min. Bruno Dantas e 1.305/2019-TCU-2ª Câmara, rel. Min. Marcos Bemquerer. 
8.	Não obstante, assiste razão ao Parquet especializado no que concerne à prescrição do fundo de direito a vantagens ou benefícios não concedidos pelo ato original de aposentação, há mais de 14 anos, ferindo o prazo limite de cinco anos, previsto nos arts. 1º e 2º do Decreto 20.910/1932, verbis:
Art. 1º As dívidas passivas da União, dos Estados e dos Municípios, bem assim todo e qualquer direito ou ação contra a Fazenda federal, estadual ou municipal, seja qual for a sua natureza, prescrevem em cinco anos contados da data do ato ou fato do qual se originarem. 
Art. 2º Prescrevem igualmente no mesmo prazo todo o direito e as prestações correspondentes a pensões vencidas ou por vencerem, ao meio soldo e ao montepio civil e militar ou a quaisquer restituições ou diferenças. 
9.	Repiso que o Sr. Reginaldo Fabiano dos Reis Pereira se aposentou em 4/5/1992 (peça 3, p. 1) , com a vigência da alteração da aposentadoria em 6/11/2006 e o reconhecimento do tempo insalubre que somente foi efetivado em 31/10/2011, com a edição da Portaria-Funasa 767 (peça 3, p. 1 e 7) o que impede o reconhecimento da legalidade do ato de alteração promovido pela unidade jurisdicionada, uma vez operada a prescrição do fundo de direito ao benefício.
10.	Nesse sentido, além dos arestos do Superior Tribunal de Justiça reproduzidos pelo MP/TCU, colho da jurisprudência desta Corte de Contas os seguintes julgados, todos da relatoria do Ministro Benjamin Zymler:
"ALTERAÇÃO DE PENSÃO CIVIL. CONTAGEM PONDERADA, EM FAVOR DO INSTITUIDOR (COM REFLEXO NO BENEFÍCIO PENSIONAL) , DE TEMPO DE SERVIÇO SUPOSTAMENTE PRESTADO EM CONDIÇÕES ESPECIAIS. NÃO COMPROVAÇÃO. PRESCRIÇÃO DO FUNDO DE DIREITO À REVISÃO DO ATO CONCESSÓRIO. ILEGALIDADE. NEGATIVA DE REGISTRO. DETERMINAÇÕES. 18. Destarte, também por esta via, e ainda que efetivamente a ex-servidora tivesse preenchido os requisitos necessários à contagem do tempo ficto, não seria possível, a esta altura, uma vez operada a prescrição do fundo de direito ao benefício, admitir a alteração promovida pela origem". (Acórdão 175/2021-TCU-Plenário, mantido pelo Acórdão 708/2021-TCU-Plenário) 
"6. Sem embargo, uma vez identificadas possíveis irregularidades na concessão (ausência de documentação comprobatória do exercício de atividades em condições especiais pela ex-servidora, fato combinado com a prescrição do fundo de direito à melhoria dos proventos, porquanto efetuada mais de dez anos depois da concessão original) , cabe determinar à unidade técnica - à semelhança do encaminhamento adotado no Acórdão 122/2021-TCU-Plenário - que dê início imediato aos procedimentos de revisão de ofício" (Acórdão 8624/2021-TCU-Primeira Câmara) 
"ALTERAÇÕES DE APOSENTADORIA. LEGALIDADE E REGISTRO DE UM DOS ATOS. ILEGALIDADE E NEGATIVA DE REGISTRO DOS DEMAIS. CONTAGEM PONDERADA, EM UM DOS CASOS, DE TEMPO INSALUBRE ANTERIOR À LEI 8.112/1990. PRESCRIÇÃO DO FUNDO DE DIREITO À REVISÃO DO ATO CONCESSÓRIO. 11. Quanto ao segundo ponto, prescrição do fundo de direito à alteração da aposentadoria, a disciplina aplicável à hipótese é aquela estabelecida nos arts. 1º e 2º do Decreto 20.910/1932: "omissis". (Acórdão 7908/2021-TCU-Primeira Câmara) .
11.	Também do Tribunal Regional Federal da 1ª Região, transcrevo ementa do seguinte julgado, apropriado ao deslinde deste caso:
ADMINISTRATIVO E PROCESSUAL CIVIL. SERVIDOR PÚBLICO DO SENADO FEDERAL. ENQUADRAMENTO FUNCIONAL. ART. 243 DA LEI 8.112/90. ATO N. 001/91. PRESCRIÇÃO DO FUNDO DE DIREITO. OCORRÊNCIA. ART. 1.º DO DECRETO N.º 20.910/32. REQUERIMENTO ADMINISTRATIVO EXTEMPORÂNEO. APELAÇÃO DESPROVIDA.
1. O impetrante, servidor público federal, pertencente aos quadros do Senado Federal, pretende seu enquadramento no cargo de Secretário Parlamentar, com base no art. 243, § 1º, da Lei 8.112/90.
2. Já se encontra pacificado nesta Corte e no STJ o entendimento segundo o qual o ato de enquadramento não gera relação jurídica de trato sucessivo, pois que é ato único, que se exaure no instante em que se concretiza. Por conseguinte, nas ações de reenquadramento, a prescrição alcança o próprio fundo de direito, e não somente as parcelas vencidas antes do quinquênio legal.
3. Considerando que a violação ao alegado direito subjetivo do demandante ocorreu com a regulamentação do art. 243 da Lei 8.112/91, através do Ato nº 001, de 06/02/91, do Senado Federal, que promoveu o enquadramento funcional dos servidores daquele órgão, e tendo a ação sido ajuizada em 21/06/1999, inequívoca a ocorrência da prescrição, porquanto a demanda foi proposta fora do prazo de cinco anos previsto pelo Decreto nº . 20.910/32.
4. O pleito administrativo formulado pelo demandante não teve o dom de interromper o curso da prescrição quinquenal, visto que a protocolização do requerimento foi posterior à sua consumação.
5. Apelação desprovida.' (AMS nº 2000.01.00.060750-9/DF, Rel. Juíza Federal Adverci Rates Mendes de Abreu, Terceira Turma Suplementar, julgado em 4/7/2012, publicado no e-DJF1 em 7/8/2012) . (Grifei) 
12.	Desse modo, acompanho o pronunciamento do MP/TCU no sentido de considerar ilegal o ato de alteração de aposentadoria do Sr. Reginaldo Fabiano dos Reis Pereira e de negar-lhe registro.
13.	Por fim, considerando que o ato foi disponibilizado ao TCU na data de 7/6/2019, (peça 3, p. 1) , portanto há menos de cinco anos, não se observou o decurso de prazo fixado pelo Supremo Tribunal Federal no RE 636.553 para apreciação de atos sujeitos a registro e não se faz necessário, neste momento, aplicar o procedimento do contraditório e da ampla defesa determinado pelo Acórdão 587/2011-TCU-Plenário, relator Ministro Valmir Campelo.
14.	Conforme é praxe em hipóteses da espécie, dispenso a devolução dos valores recebidos de boa-fé, nos termos do Enunciado 106 da Súmula de jurisprudência deste Tribunal.   
	Do exposto, VOTO por que seja aprovado o Acórdão que ora submeto a este Colegiado.
TCU, Sala das Sessões Ministro Luciano Brandão Alves de Souza, em 6 de julho de 2021.
RAIMUNDO CARREIRO 
Relator